臺灣高等法院民事判決
110年度上易字第353號
上  訴  人  洪鴻章  
            
            羅立偉  
上二人共同
訴訟代理人  陳鈺盛律師
被上訴人    洪許其福
訴訟代理人  林財生律師

上列當事人間請求移轉土地所有權事件，上訴人對於中華民國
110年1月20日臺灣基隆地方法院109年度訴字第366號第一審判決
提起上訴，本院於111年1月26日言詞辯論終結，判決如下：
    主      文
上訴駁回。
第二審訴訟費用（撤回起訴部分除外）由上訴人負擔。
    事實及理由
壹、程序方面：
    按訴狀送達後，原告不得將原訴變更或追加他訴。但擴張或
    減縮應受判決事項之聲明者，不在此限，民事訴訟法第255
    條第1項第3款定有明文。又第二審訴之變更或追加，非經他
    造同意，不得為之。但第255條第1項第2款至第6款情形，不
    在此限，亦為同法第446條第1項所明定。又原告於判決確定
    前，得撤回訴之全部或一部。但被告已為本案之言詞辯論者
    ，應得其同意，民事訴訟法第262條第1項定有明文。查本件
    被上訴人於原審起訴請求張瀚元、羅立祥、羅立萍、羅立偉
    應就被繼承人羅信傳所遺坐落新北市○○區○○段00000地號土
    地應有部分二分之一，及同段739地號土地應有部分二分之
    一，辦理繼承登記後應與上訴人洪鴻章(下稱洪鴻章)將新北
    市○○區○○段00000地號土地全部（面積合計10.83平方公尺）
    ，及同段739地號土地如附圖即新北市汐止地政事務所土地
    複丈成果圖（下稱附圖）編號ＢＤＥ所示範圍（面積合計28.83
    平方公尺），移轉登記予被上訴人。經原審為被上訴人勝訴
    判決，嗣因上揭被繼承人羅信傳應有部分二分之一業已辦理
    繼承登記，並協議分割遺產由上訴人羅立偉(下稱羅立偉)單
    獨登記取得該應有部分二分之一，被上訴人因而於本院減縮
    並撤回辦理繼承登記之起訴聲明，及撤回對張瀚元、羅立祥
    、羅立萍等3人之起訴，核屬減縮聲明，並撤回部分起訴，
    業經其等同意（見本院卷第292頁），依據首揭規定，應予
    准許，合先敘明。
貳、實體方面：
一、被上訴人主張：
    伊為門牌號碼新北市○○區○○里○○○○00號房屋(下稱系爭房屋
    ）所有權人，系爭房屋前因越界建築占用重測分割前之新北
    市○○區○○里○○段○○○段00000地號土地（下稱前94-12地號土
    地），故伊於民國71年12月2日與羅信傳、徐信枝、洪緣故
    、洪錦梅4人（下合稱羅信傳等4人），簽訂不動產買賣契約
    書（下稱系爭契約)，由被上訴人向羅信傳等4人價購前94-1
    2地號土地之「其中12坪」，雙方約定俟土地得辦理分割時
    ，由羅信傳等人履行契約移轉登記為被上訴人所有，買賣價
    金總計新臺幣（下同）6萬元，並於簽約時已交付予羅信傳
    等4人。羅信傳等人遲未履約，伊為中斷時效分別先於85年1
    月，與羅信傳、徐信枝、洪緣故、洪錦梅4人，簽署不動產
    買賣契約追認書；繼於94年7月15日，與羅信傳、徐信枝、
    洪錦梅、洪王玉英4人，簽署不動產買賣契約追認書；再於1
    08年8月28日，與洪鴻章（即洪錦梅之繼承人）簽署不動產
    買賣契約追認書，追認系爭契約之法律效力。前94-12地號
    土地歷經重測分割，已變更為新北市○○區○○段739、739-1、
    739-2、739-3、739-4、739-5、739-6、739-7、739-8等9筆
    地號（下稱系爭土地，分則各以地號稱），然系爭契約所涉
    「12坪」買賣標的，約合39.66平方公尺，則坐落於系爭739
    -8地號土地全部（面積合計10.83平方公尺），以及系爭739
    地號土地如附圖編號ＢＤＥ所示（下稱附圖編號ＢＤＥ，面積合計
    28.83平方公尺），而系爭739、739-8地號土地，嗣經登記
    羅信傳與洪鴻章共有，應有部分各二分之一，羅信傳死亡後
    ，由羅立偉單獨繼承其應有部分二分之一。是被上訴人爰依
    系爭契約第2條之約定以及民法第348條及繼承之法律關係，
    提起本件訴訟，求為命上訴人應將新北市○○區○○段00000地
    號土地全部（面積合計10.83平方公尺），及同段739地號土
    地如附圖編號ＢＤＥ所示範圍（面積合計28.83平方公尺），移
    轉登記予被上訴人之判決，原審就此部分為上訴人敗訴判決
    ，上訴人提起上訴，被上訴人並答辯聲明：上訴駁回。(至
    被上訴人原請求上訴人張瀚元、羅立祥、羅立萍、羅立偉辦
    理繼承登記部分，及對張瀚元、羅立祥、羅立萍之請求部分
    ，被上訴人於原審判決後，減縮撤回各該部分之起訴，依法
    原審各該部分之判決已失其效力，併予敘明）。
二、上訴人則以：
　　被上訴人並未舉證「12坪」土地之坐落所在，且被上訴人於
    原審主張「...無以駁崁或道路土地為交易標的之理...」，
    而系爭739地號土地如附圖編號ＢＤＥ所示，長久以來供公眾通
    行（道路用地），被上訴人卻主張要購買此道路用地以圓「
    12坪」土地之說法，豈非自相矛盾?再者，由地政人員於79
    年丈量系爭房屋亦僅占用鄰地1.82平方公尺之結果，可知被
    上訴人所謂「因房屋越界」而於71年締結「購買12坪土地」
    契約之主張非事實。被上訴人又主張欲擴建預先買「12坪土
    地」，乃倒果為因說法。故被上訴人有證明系爭契約中明確
    標示「12坪」土地坐落何位置之義務，不得以地政人員透過
    配合調整（以被上訴人建物由西側調整面積）測量，所得出
    如決附圖編號ＢＤＥ所示之結果，當作系爭契約土地買賣之標
    的；實則系爭契約乃為解決系爭房屋與其他四戶鄰房佔用屋
    後面積共40.04平方公尺（計算式：8.64+9.44+10.29+10.81
    +0.36+0.5=40.04)，再加計被上訴人佔用面積1.825平方公
    尺（計算式：1.659+0.166)共計41.865平方公尺，換算即為
    「12.66坪」。是以，系爭契約所指「12坪」土地所在位置
    是在該四戶房屋後側。其次，參新北市汐止地政事務所之函
    覆內容載明「前94-12地號土地」並無不能辦理土地分割之
    情事，是被上訴人依系爭契約所得請求移轉土地之權利，早
    已罹於15年之時效，上訴人自可援時效抗辯，拒絕被上訴人
    本件給付之請求；洪鴻章雖於108年8月28日，簽署不動產買
    賣契約追認書，然斯時洪鴻章並不知父執輩之簽約之「特定
    」內容、不知地政人員測量結果、更無法知被上訴人權利消
    滅之事實，自無拋棄時效利益之真意可言；遑論，縱認被上
    訴人主張可採，依被上訴人所提出之85年不動產買賣契約追
    認書上僅記載為「3.5坪」(見原審卷第27頁)，至多僅此部
    分未罹於時效，況且系爭契約之相對人，除羅信傳（即羅立
    偉之被繼承人）與洪錦梅（即洪鴻章之被繼承人）以外，尚
    有洪緣故、徐信枝2人，系爭契約既非連帶債務，屬可分之
    債，羅信傳與洪錦梅充其量亦僅止各負有移轉「前94-12地
    號土地」其中各四分之一即「3坪」之義務。被上訴人之主
    張無理由等語，資為抗辯。並上訴聲明：㈠原判決廢棄。㈡上
    開廢棄部分，被上訴人在第一審之訴駁回。
三、經查，被上訴人所有系爭房屋越界建築占用前94-12地號土
    地，被上訴人乃於71年12月2日，與羅信傳等4人，簽訂系爭
    契約，由被上訴人向羅信傳等4人價購前94-12地號土地之「
    其中12坪」，雙方約定，俟土地得以辦理分割，再由羅信傳
    等4人將「其中12坪」移轉登記為被上訴人所有，買賣價金6
    0,000元已由被上訴人交付羅信傳等4人收訖，嗣「前94-12
    地號土地」歷經重測分割，已變更為系爭9筆地號土地，其
    中系爭739、739-8地號土地雖為羅信傳與洪鴻章（即洪錦梅
    之繼承人）共有應有部分各二分之一，然羅信傳業於109年1
    1月3日死亡，由羅立偉辦妥繼承登記單獨繼承其二分之一，
    系爭房屋經鑑測後，現占有739地號土地如附圖編號ＢＤ所示
    （面積合計16.73平方公尺）以及739-8地號土地如附圖編號
    ＡＣ所示（面積合計10.17平方公尺）等情，有系爭不動產買
    賣契約書（見原審卷第19頁至第25頁）、系爭9筆土地登記
    第一類謄本（見原審卷第159頁至第176頁）、系爭739、739
    -8地號土地登記公務用謄本（見本院卷第143頁、第147頁）
    及地籍異動索引（見本院卷第151至160頁）、羅信傳除戶謄
    本、繼承系統表暨其全體繼承人最新戶籍謄本（見原審卷第
    451至456頁）、新北市汐止地政事務所109年11月19日新北
    汐地測字第1096115437號函暨附圖即土地複丈成果圖（見原
    審卷第399頁至第401頁）在卷可參，堪信為真。
四、又被上訴人主張系爭契約並未標示該「12坪」土地之坐落所
    在（見原審卷第19至25頁）；因「12坪」土地約合39.66平
    方公尺，原審遂與伊當庭確認，再會同兩造到場踏勘，囑託
    新北市汐止地政事務所依伊指界，丈量測繪該「12坪」土地
    即系爭739-8地號土地全部（面積合計10.83平方公尺）與系
    爭739地號土地如附圖編號ＢＤＥ所示（面積合計28.83平方公
    尺）等情，亦有原審109年8月26日言詞辯論筆錄（見原審卷
    第221頁）、109年11月5日勘驗筆錄、現場照片（見原審卷
    第383頁至第395頁）、附圖即土地複丈成果圖（見原審卷第
    401頁）在卷可參。被上訴人請求上訴人應將系爭739-8地號
    土地全部（面積合計10.83平方公尺），及同段739地號土地
    如附圖編號ＢＤＥ所示範圍（面積合計28.83平方公尺），移轉
    登記予被上訴人，為上訴人所否認，並以前詞置辯，是本件
    爭點應為㈠前94-12地號土地之「其中12坪」係坐落於重測後
    系爭土地何部分？㈡被上訴人本件請求移轉土地所有權是否
    已罹於時效？㈢若被上訴人得依系爭契約請求被上訴人移轉
    土地，被上訴人是否僅得請求上訴人各按四分之一比例負履
    行責任？茲析述如下：
　㈠系爭契約買賣標的前94-12地號土地之「其中12坪」係坐落於
    重測後系爭739-8地號土地全部（面積合計10.83平方公尺）
    與系爭739地號土地如附圖編號ＢＤＥ所示（面積合計28.83平
    方公尺）：
  ⒈按解釋當事人之契約，應以當事人立約當時之真意為準，而
    真意何在，首應由契約之文義出發尋求（文義解釋）；倘其
    文義有所不明，則須退而通觀全文以求體系解釋；倘其體系
    仍有不足，則須遞次斟酌訂約時之事實、資料，俾求諸歷史
    解釋以明其真意；倘猶不能從中得悉當事人締約之真意，則
    必須退而考量契約目的、經濟價值以為目的性之解釋。次按
    單獨所有土地之特定部分買受人，除出賣人有不能將該部分
    分割後移轉登記與買受人之情形外，不得請求出賣人移轉登
    記按該部分計算之土地應有部分，而與原所有人共有該土地
    （最高法院75年台上字第404號判例意旨、102年台上字第13
    92判決號意旨參照）。
  ⒉查系爭契約第2條約定：「…土地標示：○○區○○里○○段○○○段九
    四之拾貳地號內拾貳坪，於都市計劃變更編定後可行分割，
    際此乙方（即羅信傳等4人）應交足有關證明交甲方（即被
    上訴人）申辦權利變更登記其土地分割複丈費亦由甲方負擔
    」，可知雙方就系爭契約買賣標的前94-12地號土地之「其
    中12坪」係坐落系爭土地何部分，並未於系爭契約予以載明
    ，揆諸首開最高法院裁判意旨，解釋系爭契約標的自須通觀
    契約全文，並斟酌訂約時之事實、資料，再考量契約目的、
    經濟價值以明其真意。而承前述，「前94-12地號土地」歷
    經重測分割，現已變更為系爭9筆地號土地；而被上訴人所
    有之系爭房屋，現今則占用「系爭739地號土地如附圖編號Ｂ
    Ｄ所示（面積合計16.73平方公尺）以及系爭739-8地號土地
    如附圖編號ＡＣ所示（面積合計10.17平方公尺）」，為兩造
    所不爭（見本院卷第213至214頁），上訴人對系爭契約緣由
    係為解決越界建築事由亦不否認，不過抗辯所在位置不同而
    已。準此，被上訴人主張其因房屋越界占用「前94-12地號
    土地」，方簽訂系爭契約，向羅信傳等4人價購其中「12坪
    」等語，應非子虛，且被上訴人越界占地之位置，坐落於現
    今系爭739、739-8地號土地乙情，亦堪認定。至上訴人雖提
    出「臺北縣汐止地政事務所79年9月20日丈量測繪之建物測
    量成果圖」（下稱79年成果圖；見原審卷第267頁），抗辯
    系爭房屋於79年丈量測繪之越界占用前94-12地號土地面積
    約1.82平方公尺，越界占用面積甚微，反證被上訴人宣稱「
    因房屋越界遂價購12坪（約39.67平方公尺）鄰地」之主張
    不實，然查房屋越界固係促使被上訴人起意價購鄰地之締約
    動機，惟被上訴人並非不得本此初衷，價購「遠大於原越界
    範圍之土地面積」，俾期確保將來房屋持續擴建之適法可能
    （防免拆屋還地訴訟之再興），此參「系爭房屋現今占用鄰
    地面積合計26.9平方公尺（即系爭739-8地號如附圖編號ＡＣ
    所示、系爭739地號土地如附圖編號ＢＤ所示）」，亦係遠較
    「79年成果圖」所示占地幅員為廣，益見被上訴人為預留房
    屋日後擴建從而占用鄰地之所需，或為確保供屋後道路通行
    之用，乃於71年締約價購「遠較其當時越界占用範圍更為廣
    袤」之土地「12坪」乙節，尚與常情相符，從而，上訴人偏
    執前詞抗辯，應不可採。
  ⒊次查，系爭契約雖未標示該「12坪」土地之坐落所在，導致
    契約文義及其體系難窺其貌，然被上訴人既因「房屋越界」
    方起意締約價購鄰地，則斟酌訂約當時之歷史背景以及契約
    目的，據此推敲被上訴人與羅信傳等4人締約當時之真意，
    該「12坪」土地應係坐落於「足可防免將來鄰地所有權人主
    張被上訴人無權占有之範圍」，如此方能確保拆屋還地之訟
    爭難興，並能兼顧鄰地利用之經濟價值。因「12坪」土地約
    合39.66平方公尺，系爭房屋則「占用系爭739-8地號土地如
    附圖編號ＡＣ所示（面積合計10.17平方公尺），以及系爭739
    地號土地如附圖編號ＢＤ所示（面積合計16.73平方公尺）」
    ，另系爭739地號土地如附圖編號Ｅ所示（面積12.10平方公
    尺），長久以來係供公眾通行之道路用地，則為兩造所不爭
    （見原審卷第411、472頁），是倘以「面積合計39.66平方
    公尺」之「系爭739-8地號土地全部（面積合計10.83平方公
    尺）與系爭739地號土地如附圖編號ＢＤＥ所示（面積合計28.8
    3平方公尺）」為界，劃訂該「12坪」土地之範圍，適可兼
    顧將來拆屋還地訴訟之防免與鄰地利用通行之經濟價值；參
    互以觀，被上訴人所為經界指定，在在足可呼應系爭契約之
    訂約歷史緣由以及契約目的，而可認此乃系爭契約所指「12
    坪」土地之坐落位置，尚屬有據。至上訴人雖又以「系爭73
    9地號土地如附圖編號ＢＤＥ所示，乃『長久以來供公眾使用之
    道路用地』」等情，辯稱該等範圍原非土地買賣之標的，而
    可反證被上訴人主張之土地坐落不實云云，然系爭739地號
    土地如附圖編號ＢＤ所示，分別為系爭房屋及鐵皮屋坐落位置
    ，就令如附圖編號Ｅ所示「長久以來供公眾使用而已成為道
    路用地」，其情亦非被上訴人於71年締約當時所得預料，且
    被上訴人就令預見並甘於承受此一不利益，而向羅信傳等4
    人價購此道路用地，以供確保其屋後通行權，亦未違反法律
    強制規定而悉任被上訴人之自由，是上訴人猶執前詞抗辯稱
    被上訴人並未舉證「12坪」土地之坐落所在云云，亦無可採
    。
  ⒋上訴人雖抗辯系爭契約乃為解決系爭房屋與其他四戶鄰房佔
    用屋後面積共40.04平方公尺（計算式：8.64+9.44+10.29+1
    0.81+0.36+0.5=40.04)，加計被上訴人佔用面積1.825平方
    公尺（計算式：1.659+0.166)共計41.865平方公尺，換算即
    為「12.66坪」。是以，系爭契約所指「12坪」土地所在位
    置是在該四戶房屋後側（即15、16、17、18號房屋，見本院
    卷第201、203頁，即分別占用附圖739-4、739-5、739-6、7
    39-7地號土地）等語，然觀諸系爭契約當事人僅有被上訴人
    與羅信傳等4人，並無鄰房四戶屋主簽名，上訴人就其抗辯
    被上訴人有代理其他四戶而簽訂系爭契約乙節，則為被上訴
    人所否認（見本院卷第295頁），審諸被上訴人陳稱系爭房
    屋是伊向他人承買所得，鄰房4戶亦是其他屋主向第三人購
    買的，這幾間房子均非伊起造的（見本院卷第294頁），衡
    情被上訴人當無代理其他四戶簽訂系爭契約之義務或必要，
    此外，上訴人亦無再舉證以實其說，從而，其空言以其他四
    戶屋主曾與其成立調解（見本院卷第221-223頁）為由，抗
    辯系爭契約所指12坪是位在鄰戶15、16、17、18號等房屋後
    方土地上云云，亦不可採。
　⒌綜上，被上訴人於71年12月2日與羅信傳等4人簽訂系爭契約
    ，價購「前94-12地號土地」之「其中12坪」，回歸當事人
    締約時之真意，關此12坪土地之坐落所在，應為「系爭739-
    8地號土地全部（面積合計10.83平方公尺）與系爭739地號
    土地如附圖編號ＢＤＥ所示（面積合計28.83平方公尺）」，此
    情亦堪認定而無可疑。
　㈡被上訴人依系爭契約所得請求移轉土地之權利，尚無罹於15
    年之請求權時效：
　⒈上訴人雖抗辯：「前94-12地號土地」並無不能辦理土地分割
    之情事，此參新北市汐止地政事務所之函覆內容（見原審卷
    第399至400頁）即明，是被上訴人依系爭契約所得請求移轉
    土地之權利，早已罹於15年之請求權時效等語，然為被上訴
    人所否認，查系爭契約簽訂以後，羅信傳等4人遲遲未就土
    地辦理分割移轉，基此，被上訴人遂於85年1月，與羅信傳
    等4人，簽署原證２所示「不動產買賣契約追認書」（下稱85
    年追認書，見原審卷第27至29頁）；繼於94年7月15日，與
    羅信傳、徐信枝、洪錦梅、洪王玉英（即洪緣故配偶）4人
    ，簽署原證３所示「不動產買賣移轉契約追認書」（下稱94
    年追認書，見原審卷第31頁）；再於108年8月28日，與洪鴻
    章簽署原證５所示「不動產買賣契約追認書」（下稱108年追
    認書，見原審卷第315頁），而細觀85年追認書敘載：「茲
    為立不動產買賣契約人買主洪許其福（以下簡稱為甲方）賣
    主洪錦梅等四人（以下簡稱為乙方）雙方於民國七十一年十
    二月二日訂立不動產買賣契約書（此即『系爭契約』），各項
    條件中除土地標示：○○鄉○○里○○段○○○段94-12地號（此即『
    前94-12地號土地』）內3、5坪因無法變更編定，分割至今未
    完成移轉登記手續，經雙方重新協議上述買賣契約自本追認
    書簽立後同時生效，俟能分割時，乙方無條件交足有關證明
    文件給甲方辦理移轉登記，甲乙雙方應切實照約履行。立追
    認書人（甲方買主）：洪許其福…立追認書人（乙方賣主）
    ：洪錦梅、洪緣故、徐信枝、羅信傳…中華民國八十五年一
    月」等語（見原審卷第27至29頁），並參94年追認書敘載：
    「民國九十四年七月十五日簽立第二次追認不動產買賣移轉
    契約書，買方洪許其福、賣方洪錦梅等四人，於民國七十一
    年十二月二日訂立之不動產買賣契約書，不受移轉期限繼續
    生效…」等語（見原審卷第31頁），以及108年追認書敘載：
    「民國108年8月28日簽立第三次追認不動產買賣移轉契約書
    ，買方洪許其福、賣方洪錦梅等四人，於民國七十一年十二
    月二日訂立之不動產買賣契約書，不受產權移轉期限繼續生
    效…」等語（見原審卷第315頁），客觀上已明確可見：系爭
    契約締結以後，礙於羅信傳等4人遲遲未能履行契約（未辦
    理分割移轉），彼等出賣人即羅信傳、徐信枝、洪緣故、洪
    錦梅4人遂於85年1月簽署85年追認書，繼由羅信傳、徐信枝
    、洪錦梅、洪王玉英4人於94年7月15日簽署94年追認書，再
    由被告洪鴻章於108年8月28日簽署108年追認書，藉此一再
    表示彼等認識「買受人即被上訴人請求出賣人即彼等移轉土
    地所有權之請求權存在」之觀念通知，從而追認系爭契約之
    法律效力而使系爭契約得以一再展期。至於85年追認書有關
    「…各項條件中『除』土地標示：○○鄉○○里○○段○○○段94-12地
    號（此即『前94-12地號土地』）內3、5坪因無法變更編定…」
    等文字記載，其文義雖略有歧異，然契約文義既有不明，探
    求當事人真意即應退而通觀其全文以求體系解釋（參見前揭
    ㈡⒈所揭示之當事人契約真意之探求原則），因85年追認書有
    關於「…『除』土地標示：○○鄉○○里○○段○○○段94-12地號（此
    即『前94-12地號土地』）內3、5坪因無法變更編定…」等語，
    通觀全文而回歸體系解釋之結果，可認此乃意在表列「除外
    事項」，亦即，被上訴人與羅信傳等人簽訂系爭契約以後，
    礙於「『前94-12地號土地』之其中3、5坪無法變更土地編定
    」，導致羅信傳等4人遲遲無法履行系爭契約（無法將系爭
    契約所涉12坪土地全部，分割並移轉登記為被上訴人所有）
    ，是羅信傳等4人，乃至繼承彼等權利義務之繼承人，方依
    序於85年1月簽署85年追認書、於94年7月15日簽署94年追認
    書、於108年8月28日簽署108年追認書，藉此於出賣人遲遲
    不履行給付義務之情形下，確保買受人本於系爭契約而取得
    之請求權，從而，就此文字記載之未臻精確，尚難影響「出
    賣人簽署追認書面允諾展期履約而使契約效力得以延展」之
    結論。
  ⒉又上訴人雖偏執新北市汐止地政事務所之函覆內容（見原審
    卷第347至348頁），抗辯「前94-12地號土地」並無不能辦
    理土地分割之情事，是回歸系爭契約以及85年追認書之約定
    （85年追認書敘載：「…俟能分割時，乙方無條件交足有關
    證明文件給甲方辦理移轉登記…」等語），被上訴人於71年
    締結系爭契約之時，即可行使其請求出賣人移轉土地之權利
    ，故被上訴人現今起訴請求業已罹於15年之時效云云。然承
    前所述，羅信傳等出賣人遲遲無法履行系爭契約（無法將系
    爭契約所涉12坪土地，分割並移轉登記為被上訴人所有），
    遂依序由羅信傳、徐信枝、洪緣故、洪錦梅4人簽署85年追
    認書，由羅信傳、徐信枝、洪錦梅、洪王玉英4人簽署94年
    追認書，由被告洪鴻章簽署108年追認書，藉此於出賣人遲
    遲不履行給付義務之情形下，確保買受人本於系爭契約而取
    得之請求權；因被上訴人並非「前94-12地號土地」之所有
    權人(按該土地當時登記所有權人為羅金梨，見本院卷第167
    頁)，為羅信傳等人遲遲不能履約之根本原因，是以上開追
    認書面之簽署所重是為予展期（寬允履行期限）同時確保承
    認買受人之請求權利之存在。按消滅時效因「承認」而中斷
    ，乃民法第129條第1項第2款之所明定，而「承認」則係指
    債務人向請求權人表示認識其請求權存在之觀念通知；因羅
    信傳等4人，於71年12月2日簽訂系爭契約以後，業已依序由
    彼等本人或彼等繼承人提出「85年追認書」、「94年追認書
    」、「108年追認書」，藉此向被上訴人表示彼等或繼承彼
    等權利義務之繼承人認識「被上訴人即買受人請求權（即請
    求移轉土地所有權之權利）存在，同時承認其負有移轉土地
    所有權之契約義務」之觀念通知，是被上訴人依系爭契約所
    得對上訴人2人行使之請求權，當然依序於85年1月、94年7
    月15日時效中斷而重新起算15年之期間，是被上訴人於109
    年7月13日起訴請求（見原審卷第9頁民事起訴狀之收文戳印
    日期），顯然「尚未罹於15年」之請求權時效，從而，上訴
    人援引時效抗辯，拒絕給付云云，自無可取。
  ⒊綜上，被上訴人於71年12月2日，與羅信傳等4人簽訂系爭契
    約，以60,000元之買賣價金，向羅信傳等4人價購「系爭739
    -8地號土地全部（面積合計10.83平方公尺）與系爭739地號
    土地如附圖編號ＢＤＥ所示（面積合計28.83平方公尺）」以後
    ，因羅信傳等4人或其繼承人曾經依序提出「85年追認書」
    、「94年追認書」，藉此向被上訴人表示「承認」債務之觀
    念通知，故被上訴人依系爭契約主張移轉土地所有權之時效
    期間，因時效中斷而未屆滿15年，從而，上訴人猶抗辯被上
    訴人依系爭契約所得請求移轉土地之權利，早已罹於15年之
    請求權時效云云，應非可採。
  ㈢上訴人抗辯稱羅立德與洪錦梅僅各自負有移轉「前94-12地號
    土地」其中四分之一即各「3坪」土地之義務等語，應不足
    採：
　⒈上訴人雖抗辯稱羅立德與洪錦梅僅各自負有移轉「前94-12地
    號土地」其中四分之一即各「3坪」土地之義務等語，惟按
    數人負同一債務，而其給付不可分者，準用關於連帶債務之
    規定；連帶債務之債權人，得對於債務人中之一人或數人或
    其全體，同時或先後請求全部或一部之給付；連帶債務未全
    部履行前，全體債務人仍負連帶責任，民法第292條、第273
    條定有明文。而究屬可分之給付或不可分之給付，亦須斟酌
    當事人立約時之真意，若將之割裂即無從達當事人契約之目
    的，應認乃不可分之給付（最高法院87年台上字第1517號判
    決意旨參照）。
　⒉查系爭契約之相對人（出賣人），固併列羅信傳、徐信枝、
    洪緣故、洪錦梅4人，而系爭契約標的則為前94-12地號土地
    之「其中12坪」，亦即重測後坐落系爭739-8地號土地全部
    （面積合計10.83平方公尺）與系爭739地號土地如附圖編號
    ＢＤＥ所示（面積合計28.83平方公尺）。而承前述，被上訴人
    係因系爭房屋越界占用「前94-12地號土地」，方簽訂系爭
    契約，向羅信傳等4人，價購其中「12坪」土地即重測後之
    「系爭739-8地號土地全部（面積合計10.83平方公尺）與系
    爭739地號土地如附圖編號ＢＤＥ所示（面積合計28.83平方公
    尺）」，而系爭739、739-8地號土地現今則係登記為羅立偉
    （即羅信傳之繼承人）、洪鴻章（即洪錦梅之繼承人）2人
    共有，應有部分各二分之一；因系爭契約第2條明載「買賣
    總價款60,000元」，已由「羅信傳、洪錦梅、洪緣故、徐信
    枝4人」親收（見原審卷第19頁），而羅信傳等4人簽約時並
    非系爭土地所有權人，其等就出賣他人所有之土地，雖非無
    效契約，但既均無應有部分存在，顯然契約目的，並非由其
    等4人分別各自移轉應有部分四分之一或3坪，而係全體出賣
    人均應擔保該12坪土地全部之移轉而給付不可分，是若謂原
    契約相對人羅信傳、洪錦梅、洪緣故、徐信枝4人，於「收
    足買賣價款且買賣價款未予分配之情形下（按：系爭契約並
    未敘載羅信傳、洪錦梅、洪緣故、徐信枝4人之分配數額或
    比例）」，各僅負移轉3坪土地（約合10平方公尺）之義務
    ，顯難達成系爭契約於71年締結之目的（即難確保將來拆屋
    還地之訟爭難興），是回歸當事人締約之真意，被上訴人價
    購「前94-12地號土地」之「其中12坪」，應屬「不可分之
    給付」，是被上訴人自得依民法第292條準用第273條規定，
    就羅立偉與洪鴻章2人（即契約當事人【含繼承人】兼系爭7
    39、739-8地號土地之所有人），請求移轉該買賣標的全部
    。從而，上訴人辯稱羅立德與洪錦梅僅止各自負有移轉「前
    94-12地號土地」其中「3坪」土地之義務云云，亦不足採。
  ㈣第按繼承人自繼承開始時，除本法另有規定外，承受被繼承
    人財產上之一切權利、義務。但權利、義務專屬於被繼承人
    本身者，不在此限。繼承人對於被繼承人之債務，以因繼承
    所得遺產為限，負清償責任。民法第1148條定有明文。查洪
    錦梅因系爭契約所負義務，業因繼承分割而由洪鴻章1人繼
    受，此有洪鴻章之申登案卷、土地登記謄本（見原審卷第10
    1頁至第142頁、第159頁）在卷可參；而羅信傳因系爭契約
    所負義務，亦因繼承分割而由羅立偉1人繼受，此有羅信傳
    除戶謄本、繼承系統表暨其全體繼承人最新戶籍謄本及土地
    登記謄本（見原審卷第451至456頁、本院卷第143頁）可稽
    ，從而，被上訴人本於系爭契約、買賣以及繼承之法律關係
    ，請求上訴人洪鴻章（洪錦梅之繼承人）與羅立偉（羅信傳
    之繼承人），將系爭739-8地號土地全部（面積合計10.83平
    方公尺）與系爭739地號土地如附圖編號ＢＤＥ所示範圍（面積
    合計28.83公尺），移轉登記為被上訴人所有，於法有據，
    為有理由，應予准許。
五、綜上所述，被上訴人依系爭契約、買賣以及繼承之法律關係
    ，請求上訴人洪鴻章（洪錦梅之繼承人）與羅立偉（羅信傳
    之繼承人），將系爭739-8地號土地全部（面積合計10.83平
    方公尺）與系爭739地號土地如附圖編號ＢＤＥ所示範圍（面積
    合計28.83公尺），移轉登記為被上訴人所有，為有理由，
    應予准許。從而，原審就此部分為上訴人敗訴之判決，並無
    不合。上訴論旨指摘原判決不當，求予廢棄改判，為無理由
    ，應駁回上訴。
六、本件事證已臻明確，兩造其餘之攻擊或防禦方法及所用之證
    據，經本院斟酌後，認為均不足以影響本判決之結果，爰不
    逐一論列，附此敘明。
七、據上論結，本件上訴為無理由，依民事訴訟法第449條第1項
    、第78條、第85條第1項前段，判決如主文。

中　　華　　民　　國　　111 　年　　2 　　月　　23　　日
                  民事第十六庭  
                      審判長法  官  朱耀平 
                            法  官  邱育佩
                            法  官  呂明坤
正本係照原本作成。
不得上訴。
中　　華　　民　　國　　111 　年　　2 　　月　　23　　日
　　　　　　　　　　　　　
　　　　　　　　　　　　　  書記官  張淑芳